臺灣高雄地方法院民事判決　　　　　　　99年度訴字第1030號
原　　　告　呂宜芳
輔　助　人　呂堯榮
訴訟代理人　蔡祥銘律師
　　　　　　蔡晉祐律師
被　　　告　王山青
上列當事人間請求損害賠償事件，原告提起刑事附帶民事訴訟（
99年度附民字第139 號），經刑事庭移送前來，本院於民國100
年8 月1 日言詞辯論終結，判決如下：
    主    文
被告應給付原告新臺幣佰零壹萬肆仟貳佰伍拾陸元，及自民國
九十九年三月三十一日起至清償日止，按週年利率百分之五計算
之利息。
訴訟費用（除減縮部分外）由被告負擔。
本判決於原告以新臺幣壹佰零壹萬元為被告供擔保後，得假執行
。
    事實及理由
壹、程序事項：
一、本件被告王山青經合法通知，未於言詞辯論期日到場，又核
    無民事訴訟法第386 條各款所列情形，爰依原告之聲請，由
    其一造辯論而為判決。
二、按訴狀送達後，原告不得將原訴變更或追加他訴。但擴張或
    減縮應受判決事項之聲明者，不在此限，民事訴訟法第255
    條第1 項第3 款定有明文。本件原告起訴時原請求被告給付
    原告新臺幣（下同）3,075,695 元，及自起訴狀繕本送達翌
    日即民國99年3 月31日起至清償日止，按週年利率百分之5
    計算之利息。嗣於100 年2 月21日具狀減縮聲明（見本院卷
    第137 頁），請求被告給付原告3,014,256 元，及自99年3
    月31日起至清償日止，按週年利率百分之5 計算之利息。查
    ，原告減縮聲明，合於法律規定，應予准許。
貳、實體事項：
一、原告主張：被告於95年3 月初，透過訴外人柯宥騰介紹認識
    原告，被告得知原告頗有積蓄及不動產，並知悉原告罹患「
    精神分裂症」，及自身早於93年1 月15日結婚，而無意娶原
    告為妻，仍對原告佯稱係國家最高特務且很愛原告，會娶原
    告為妻，照顧原告云云，致原告信以為真，被告即為下列行
    為：(一)被告於95年3 月16日某時，知悉原告在合作金庫銀行
    股份有限公司灣內分行（下稱灣內分行）有1,000,000 元之
    定存1 筆（由訴外人即原告之父呂堯榮保管，下稱系爭定存
    ），乃帶同原告至灣內分行，並向原告及呂堯榮誆稱：「同
    意將原告所有坐落高雄市三民區三塊厝1329-7地號土地及其
    上2620建號建物（門牌號碼為高雄市○○區○○街30巷97號
    ，原係呂堯榮贈與原告，下稱系爭房地）歸還呂堯榮、好好
    照顧原告、娶原告為妻、一生一世都照顧原告，並保證不需
    要呂榮堯任何財產…」云云，並假意簽立上開內容之切結書
    1 紙，致原告及呂堯榮陷於錯誤，遂解除系爭定存而提領其
    中500,000 元交付被告。(二)被告自95年3 月16日起至同年5
    月12日止之期間，多次向原告佯稱：「妳父親有100 多萬元
    稅金未繳，系爭房地要假買賣，節稅，且可以再把系爭房地
    過回來，房屋可以重蓋還妳，或可以還5,000,000 元」、「
    假買賣後用20,000元就可以把系爭房地過回來」、「房屋不
    好是凶宅，妳須搬離躲避」云云，原告因而陷入錯誤，於95
    年5 月12日將系爭房地以2,500,000 元之價格，出售予訴外
    人黃育如，並於95年6 月8 日辦妥所有權移轉登記，原告並
    將出售系爭房地之價金2,500,000 元全數交付被告，由被告
    花用殆盡，嗣被告始終未將系爭房地移轉登記回原告所有，
    亦未依首開承諾交付5,000,000 元予原告，原告始知受騙。
    (三)被告藉保管原告所有如附表一所示信用卡（下稱系爭信用
    卡）之機會，於附表二所示之時、地，冒用原告名義盜刷系
    爭信用卡，使附表二所示該特約商店之店員陷於錯誤，誤信
    該等交易確係原告同意付款，而同意並交付被告消費之財物
    ，致原告受有刷卡損害合計14,256元。被告依法自應負損害
    賠償責任。為此，爰依據民法第184 條第1 項前段、第179
    條規定，請求擇一判決。並聲明：(一)如主文第1 項所示。(二)
    願供擔保請准宣告假執行。
二、被告未於言詞辯論期日到場，惟依其準備程序之陳述略以：
    並未詐欺原告，伊因未同意由原告照顧伊之小孩，乃遭原告
    挾怨報復。然同意將原告及呂堯榮交付由灣內分行提款之50
    0,000 元、使用系爭信用卡消費之14,256元返還原告。另伊
    雖取得系爭房地之價金2,500,000 元，惟係由兩造共同花用
    ，伊僅願意返還其中1,250,000 元予原告等語，資為抗辯，
    並聲明：原告之訴駁回。
三、兩造不爭執之事項：
  (一)被告於95年3 月初，透過柯宥騰介紹認識原告，且知悉原告
    罹患「精神分裂症」。
  (二)被告於95年3 月16日某時，知悉原告在灣內分行有系爭定存
    ，乃帶同原告至灣內分行，並向原告及呂堯榮告知：「同意
    將原告所有系爭房地歸還呂堯榮、好好照顧原告、娶原告為
    妻、一生一世都照顧原告，並保證不需要呂榮堯任何財產…
    」等語，並簽立上開內容之切結書1 紙，原告及呂堯榮遂解
    除系爭定存而提領其中500,000 元交付被告。
  (三)被告於95年5 月12日，將系爭房地以2,500,000 元之價格，
    出售予黃育如，並於95年6 月8 日辦妥所有權移轉登記，且
    自原告處取得系爭房地之價金2,500,000 元。
  (四)被告同意將原告及呂堯榮交付由灣內分行提款之500,000 元
    返還原告。
  (五)被告同意因無權使用系爭信用卡而消費如附表二所示之金額
    計14,256 元，返還原告。
  (六)被告因取得系爭定存其中500,000 元、系爭房地出售價金2,
    500,000 元及使用系爭信用卡為附表二所示消費等行為，經
    本院97年度訴字第1841號案件及臺灣高等法院高雄分院99年
    度上訴字第1026號案件（下稱系爭刑案）審理後，判處詐欺
    取財罪確定。
四、本件爭點：
  (一)原告是否受被告詐欺，而同意將系爭定存其中500,000 元及
    系爭信用卡交付被告，以及同意將系爭房地出售？
  (二)原告依侵權行為或不當得利，請求被告給付系爭定存其中50
    0,000 元、系爭房地出售價金2, 500,000元及使用系爭信用
    卡消費14,256元，有無理由？
五、茲就兩造之爭點，析述本院得心證之理由如下：
  (一)原告是否受被告詐欺，而同意將系爭定存其中500,000 元及
    系爭信用卡交付被告，以及同意將系爭房地出售？
    1.按民法上之詐欺，必詐欺行為人有使他人陷於錯誤之故意
      ，致該他人基於錯誤，而為不利於己之意思表示者，始足
      當之，最高法院87年度台上字第1195號判決意旨參照。
    2.原告主張受被告詐欺，始同意交付被告系爭定存其中500,
      000 元及系爭信用卡，並將系爭房地以低價出售之事實，
      然為被告所否認，並以前詞置辯。
    3.經查，被告於95年3 月初，透過柯宥騰介紹認識原告，並
      知悉原告罹患「精神分裂症」乙節，為兩造所不爭，且被
      告曾對原告表示係國家特務、要幫原告保管系爭信用卡、
      系爭房地有稅金未繳，可透過買賣節稅、要娶原告為正式
      妻子、押原告至合作金庫領錢等節，業據原告於系爭刑案
      審理中證述明確（見系爭刑案偵卷第52至55、88至90、19
      2 至197 頁、系爭刑案一審卷二第61至64頁），足見被告
      明知原告罹患精神方面疾病，且利用原告對事理之判斷能
      力較常人薄弱，而對原告施用詐術甚明。又被告於95年3
      月16日知悉原告在灣內分行有系爭定存，乃帶同原告至灣
      內分行，並向原告及呂堯榮告知：「同意將原告所有系爭
      房地歸還呂堯榮、好好照顧原告、娶原告為妻、一生一世
      都照顧原告，並保證不需要呂榮堯任何財產…」等語，並
      簽立上開內容之切結書1 紙，原告及呂堯榮遂解除系爭定
      存而提領其中500,000 元交付被告，及被告於95年5 月12
      日，將系爭房地以2,500,000 元之價格，出售予黃育如，
      並於95年6 月8 日辦妥所有權移轉登記，且自原告處取得
      系爭房地之價金2,500,000 元乙節，為兩造所不爭，顯見
      被告於短期內即自原告處取得數百萬元之財物。而原告93
      年1 月15日即已結婚，有戶政資料在卷可佐（見系爭刑案
      偵卷第189 頁），則被告未合法離婚前，按諸常理，客觀
      上原即再無迎娶原告為妻之可能。
    4.次查，依「95年7 月25日被告與呂堯榮談話之譯文」觀之
      （見系爭刑案一審卷二第162 、164 、166 、169 、172
      頁），被告向呂堯榮提及「我朋友常常跟我講，你要注意
      這個雙重性格，複雜性格，是不是有分裂症，人家很早就
      有人跟我講」、「我在銀行就有問過你，她是不是有憂鬱
      ，有覺得她好像有憂鬱」、「她病情時好時壞」等語，然
      卻又一再向呂堯榮表示「我這邊對檢察官說，呂宜芳是我
      女朋友，我們沒有任何糾紛，因為她頭腦那個分裂症，後
      來她去凱旋對不對，她打電話給我才知道，之我以為她只
      是單純受傷」、「我要跟檢察官講說她精神上有問題，我
      認識她時並不知道有這狀況，所以我說沒關係」等語；又
      參諸原告於95年7 月20日以手機聯絡被告之談話譯文內容
      （見系爭刑案一審卷二第159 、161 頁），原告表示其父
      已沒錢，並要求被告不要再去打擾呂堯榮，然被告竟仍一
      再向原告表示「我一定再去找你爸」、「你爸爸有錢是不
      是，只是說看他願不願意拿出來，但我會讓他去拿出來」
      、「本來那100 萬是要給你的，就剩下50萬花、你自己爸
      爸你都不了解，他去看你是因為銀行才去看你…」、「我
      現在只要向你爸爸先拿出那個中國信託有沒有跟二信、」
      、「他一定會跟你唉，宜芳爸爸現在沒錢。你放心那個，
      我都調查很清楚，我會幫你處理，、阿芳我告訴你最多我
      要討回你的公道，就是你爸把另外50萬元我討來就好了，
      我不給你爸爸拿太多」、「我要我就一定要得到你爸那50
      萬元、、或者你叫你爸爸自動跟我配合一下」等語；另依
      被告於95年7 月25日與呂堯榮談話之譯文以觀（見系爭刑
      案一審卷二第163 至173 頁），被告亦一再以其須照顧原
      告一輩子等藉口，要求呂堯榮給錢，益證被告早已知悉原
      告罹患精神病，被告純為錢財始佯裝與原告交往，依上開
      說明，被告確有使原告陷於錯誤而為不利於己之意思表示
      甚明。況被告以國家特務、娶原告為妻等語訛詐原告乙節
      ，業如前述，衡情，兩造相識未超過3 個月，原告若非遭
      被告以上開各種訛詐說詞詐騙，原告自無於3 個月內大量
      、頻繁之處分財產並將款項均交付被告使用之理。再者，
      被告因取得系爭定存其中500,000 元、系爭房地出售價金
      2,500,000 元及使用系爭信用卡為附表二所示消費等行為
      ，經系爭刑案審理後，判處詐欺取財罪確定乙節，為兩造
      所不爭，並經本院依職權調閱系爭刑案卷宗核閱無訛，則
      被告辯稱未詐欺原告云云，自不足採。
  (二)原告依侵權行為或不當得利，請求被告給付系爭定存其中50
    0,000 元、系爭房地出售價金2, 500,000元及使用系爭信用
    卡消費14,256元，有無理由？
    1.按因故意或過失，不法侵害他人之權利者，負損害賠償責
      任，民法第184 條第1 項前段定有明文。被告詐欺原告之
      行為，既如前述，則依上開規定，被告自應負損害賠償責
      任甚明。
    2.經查，被告同意將原告及呂堯榮交付由灣內分行提款之50
      0,000 元及因無權使用系爭信用卡而消費如附表二所示之
      金額計14,256元，返還原告乙節，為兩造所不爭，則原告
      此部分請求，即屬有據。次查，系爭房地之價金2,500,00
      0 元由被告向原告取得乙節，已如前述，被告雖於本院中
      辯稱該2,500,000 元係兩造共同至餐廳賓果花用完畢（見
      本院卷第131 頁），然被告於系爭刑案審理中即自承：因
      餐廳賓果輸了好幾百萬元，原告就告知出售系爭房地，僅
      要求被告照顧原告即可等語（見系爭刑案二審卷二第149
      頁），足認系爭房地出售價金亦全數由被告自行花用無訛
      ，則原告請求被告返還系爭房地之價金2,500,000 元，亦
      屬有據。
六、綜上所述，原告依民法第184 條第1 項前段規定，請求被告
    給付如主文第1 項所示之金額，為有理由，應予准許。此外
    ，原告另主張依不當得利之法律關係，請求被告給付前開金
    額，因此部分請求權與前揭民法第184 條第1 項前段之法律
    關係間具有同一給付目的關係，且原告請求擇一判決，本院
    既已認原告主張民法第184 條第1 項前段之法律關係可採，
    即無庸再就不當得利之法律關係為審認之必要，附此敘明。
七、本件事證已臻明確，兩造其餘攻擊防禦方法或舉證，經審酌
    後，認與判決結果不生影響，爰不逐一論列，併此敘明。
八、原告陳明願供擔保，聲請宣告假執行，俱無不合，爰酌定相
    當之擔保金額後准許之。
九、據上論結，本件原告之訴為有理由，依民事訴訟法第385 條
    第1 項前段、第78條、第87條第1 項、第390 條第2 項，判
    決如主文。
中    華    民    國   100    年    8     月    15    日
                  民事第五庭  審判長法  官    黃國川
                                    法  官    張維君
                                    法  官    何佩陵
上為正本係依原本作成。
如不服本判決，應於送達後20日內，向本院提出上訴狀並表明上
訴理由，如於本判決宣示後送達前提起上訴者，應於判決送達後
10日內補提上訴理由書（須附繕本），如委任律師提起上訴者，
應一併繳納上訴審裁判費。
中    華    民    國   100    年    8     月    15    日
                                    書記官    陳喜苓
附表一：被告詐取呂宜芳之信用卡等一覽表
 ┌──┬────────┬──────────┬───────────┐
 │編號│信用卡之發卡銀行│ 卡        號       │備註（卷證頁碼）      │
 ├──┼────────┼──────────┼───────────┤
 │ 1  │聯邦商業銀行信用│卡號0000000000000000│聯邦銀行信用卡96年11  │
 │    │卡1張           │                    │月9 日（96）聯銀信卡字│
 │    │                │                    │第8630號函（原審卷二卷│
 │    │                │                    │112-113 頁）          │
 ├──┼────────┼──────────┼───────────┤
 │ 2  │聯邦商業銀行信用│卡號0000000000000000│同上                  │
 │    │卡1張           │                    │                      │
 ├──┼────────┼──────────┼───────────┤
 │ 3  │荷商荷蘭銀行信用│卡號0000000000000000│荷商荷蘭銀行97年5 月27│
 │    │卡1張           │                    │日（97）荷銀法字第1334│
 │    │                │                    │號函（原審一卷111 頁）│
 │    │                │                    │                      │
 ├──┼────────┼──────────┼───────────┤
 │ 4  │元大商業銀行股份│卡號0000000000000000│元大商業銀行股份有限公│
 │    │有限公司信用卡1 │                    │司97年6 月19日元信卡字│
 │    │張              │                    │第0970003831號函（原審│
 │    │                │                    │一卷115 頁）          │
 ├──┼────────┼──────────┼───────────┤
 │ 5  │日盛國際商業銀行│卡號0000000000000000│日盛國際商業銀行股份有│
 │    │股份有限公司1 張│                    │限公司98年1 月22日日銀│
 │    │                │                    │字第098210000117 0號函│
 │    │                │                    │（原審卷二卷11-13）   │
 │    │                │                    │                      │
 ├──┼────────┼──────────┼───────────┤
 │ 6  │遠東國際商業銀行│卡號0000000000000000│遠東商業銀行98年2 月3 │
 │    │信用卡1 張      │                    │日刑事陳報狀及消費明細│
 │    │                │                    │（本院二卷P25-29）    │
 ├──┼────────┼──────────┼───────────┤
 │ 7  │中國信託商業銀行│卡號000000000000000 │刷卡資料單1 份（警卷44│
 │    │信用卡1張       │                    │頁上方）              │
 └──┴────────┴──────────┴───────────┘
附表二：
┌──┬──────┬───────────┬────┬────────┐
│編號│  消費時間  │消費地點（特約商店）  │消費金額│使用信用卡及卡號│
├──┼──────┼───────────┼────┼────────┤
│ 1  │95年3月27日 │KARO HOTEL凱羅藝術飯店│2,160元 │附表一編號5     │
├──┼──────┼───────────┼────┼────────┤
│ 2  │95年8月25日 │威秀影城              │684元   │附表一編號1     │
├──┼──────┼───────────┼────┼────────┤
│ 3  │95年8月29日 │威秀影城              │659元   │附表一編號2     │
├──┼──────┼───────────┼────┼────────┤
│ 4  │95年9月2日  │威秀影城              │560元   │同上            │
├──┼──────┼───────────┼────┼────────┤
│ 5  │95年9月4日  │威秀影城              │390元   │附表一編號3     │
├──┼──────┼───────────┼────┼────────┤
│ 6  │95年9月6日  │威秀影城              │664元   │同上            │
├──┼──────┼───────────┼────┼────────┤
│ 7  │95年9月8日  │威秀影城              │395元   │同上            │
├──┼──────┼───────────┼────┼────────┤
│ 8  │95年9月17日 │威秀影城              │685元   │同上            │
├──┼──────┼───────────┼────┼────────┤
│ 9  │95年9月22日 │威秀影城              │390元   │同上            │
├──┼──────┼───────────┼────┼────────┤
│ 10 │95年9月24日 │威秀影城              │435元   │同上            │
├──┼──────┼───────────┼────┼────────┤
│ 11 │95年9月26日 │威秀影城              │395元   │同上            │
├──┼──────┼───────────┼────┼────────┤
│ 12 │95年10月20日│威秀影城              │395元   │同上            │
├──┼──────┼───────────┼────┼────────┤
│ 13 │95年10月23日│威秀影城              │474元   │同上            │
├──┼──────┼───────────┼────┼────────┤
│ 14 │95年10月25日│威秀影城              │375元   │同上            │
├──┼──────┼───────────┼────┼────────┤
│ 15 │95年10月25日│威秀影城              │375元   │同上            │
├──┼──────┼───────────┼────┼────────┤
│ 16 │95年10月27日│威秀影城              │370元   │同上            │
├──┼──────┼───────────┼────┼────────┤
│ 17 │95年10月30日│威秀影城              │405元   │同上            │
├──┼──────┼───────────┼────┼────────┤
│ 18 │95年11月26日│威秀影城              │699元   │同上            │
├──┼──────┼───────────┼────┼────────┤
│ 19 │95年11月26日│威秀影城              │699元   │同上            │
├──┼──────┼───────────┼────┼────────┤
│ 20 │95年11月26日│威秀影城              │618元   │同上            │
├──┼──────┼───────────┼────┼────────┤
│ 21 │95年12月5日 │威秀影城              │370元   │附表一編號4     │
├──┼──────┼───────────┼────┼────────┤
│ 22 │95年12月8日 │威秀影城              │165元   │同上            │
├──┼──────┼───────────┼────┼────────┤
│ 23 │95年12月8日 │威秀影城              │679元   │同上            │
├──┼──────┼───────────┼────┼────────┤
│ 24 │95年12月9日 │威秀影城              │536元   │同上            │
├──┼──────┼───────────┼────┼────────┤
│ 25 │95年12月9日 │威秀影城              │679元   │同上            │
└──┴──────┴───────────┴────┴────────┘